【裁判字號】    90,簡上,179
【裁判日期】    900720
【裁判案由】    確認本票債權不存在等
【裁判全文】
臺灣臺北地方法院民事判決  九十年度簡上字第一七九號
    上  訴  人
    即附帶被上訴人  乙○○
                    送達代收人  吳志勇律師
    被  上訴人
    即附帶上訴人    甲○○  住台北縣蘆洲市○○街二六七巷八弄三號二樓
右當事人間請求確認本票債權不存在等事件，上訴人對於中華民國九十年一月十七日
本院台北簡易庭八十九年度北簡字第一三八四七號第一審判決提起上訴，本院判決如
左：
    主      文
上訴及附帶上訴均駁回。
第二審訴訟費用關於上訴部分，由上訴人負擔，附帶上訴部分，由附帶上訴人負擔。
    事      實
甲、上訴人即附帶被上訴人方面：
壹、聲明：
  一、原判決不利於上訴人之部分廢棄。
  二、右廢棄部分，被上訴人在第一審之訴駁回。
  三、附帶上訴人之附帶上訴駁回。
貳、陳述：除與原審判決書所載者相同茲予引用外，補稱：
  一、依兩造間加盟契約第十八條之約定，上訴人因被上訴人有違約之事由，得將被
      上訴人所開立之系爭本票作為懲罰性違約金，今原審認定被上訴人確有於未使
      用「源士林」商標之情況下，於加盟店內從事廣東粥之銷售及就經營加盟店所
      需之製造原料、碗、筷、湯匙等免洗餐具違約向他人採購事證，況被上訴人尚
      有任意變更加盟店營業地點，於契約終止後，拒不違返還上訴人免費提供之營
      業用具，及違反禁業競止之約定，另開設二家廣東粥品店等違約行為。
  二、按當事人約定違約金過高者，法院固得依民法第二百五十二條之規定減至相當
      之數額，惟其約定是否過高，乃為事實問題，應由債務人就此利己抗辯負舉證
      之責，法院並應以就債務人若能如期履行債務時，債權人可得享受之利益為準
      據，予以衡量（最高法院五十八年度上字第七○一號判決要旨），被上訴人主
      張違約金過高，應由被上訴人盡舉證之責，詎原審竟於被上訴人未就兩造約之
      違約金是否過高為任何舉證，即判決將原約定之懲罰性違約金酌減至四分之一
      之金額，顯有違誤。
參、證據：援用原審之立證方法。
乙、被上訴人即附帶上訴人方面：
壹、聲明：
  一、駁回上訴。
  二、原判決關於確認上訴人對被上訴人之本票債權存在部分廢棄。
  三、前項廢棄部分，確認上訴人對被上訴人之本票債權不存在。
貳、陳述：除與原審判決書所載者相同茲予引用外，補稱：
  一、上訴人沒收新台幣（下同）四十萬元之違約金過高，因上訴人除加盟金外，另
      收取保證金，現又沒收懲罰金違約金四十萬元，實嫌過高。
  二、被上訴人於第一審請求確認系爭本票債權不存在之理由，以其該本票係進貨貨
      款之擔保，非雙方約定之違約金，此項理由雖不為原審所採認，而認為系爭本
      票乃履約保證金，就此部分，被上訴人不加以執。
  三、縱認系爭本票乃履約保金，於被上訴人違約時，得就該保證金取償，作為懲罰
      性違約金，亦有不當之處；蓋雙方於履約過程中，乃上訴人違約在先，如上訴
      人所提供之食品有斤兩不足（如蝦子每包少二兩），及魚目混珠，以魷魚代替
      花枝等情事，經被上訴人多次反應無效後，認上訴人之作為持續侵害被上訴人
      之權利，乃對其表明，在上訴人未改善前述詐欺行為前，將不再向其進貨，上
      訴人明知其事，竟未改善，被上訴人為保護自己之權益，始減少向其進貨，並
      向他處買營業所需之材料及物品，若上訴人因被上訴人之違約有遭致損失者，
      該損失亦應由上訴人自行負擔。若認上訴人有得向被上訴人求償之損失者，被
      上訴人亦提出上訴人違約在先致被上訴人損失部分予以抵銷，以期公平。
  四、被上訴人原本以上訴人之加盟店名義販賣廣東粥，每日營業額在一萬元以上，
      自顧客發覺上訴人提供之食品乃假貨後，廣為宣傳，使被上訴人每日營業額降
      為四千元左右，自事件發生至被上訴人下決心與上訴人切斷加盟關係為止，六
      個多月時間，被上訴人共損失約三十六萬元（每日預期利潤約減少二千元，一
      百八十天時間共計三十六萬元，即為所受損害），而此損失皆因上訴人提供不
      實商品所致，應由其負責。
參、證據：援用原審之立證方法外，提出(一)MIT國際科學園區管委會影一份、(二)士林
    法院郵局第一一七號存證信函影本一份、(三)照片三幀，並聲請訊問證人陳正邦。
    理      由
一、被上訴人起訴主張於八十七年十月三日與上訴人簽訂「源士林廣東粥連鎖加盟契
    約」（下稱加盟契約），成為上訴人「源士林」廣東粥連鎖系爭之會員，並於簽
    約之同時支付上訴人加盟金三十萬元及保證金二十萬元，惟因該保證金被上訴人
    僅支付現金五萬元，餘一十五萬元以三張支票支付上訴人，上訴人乃要求被上訴
    人另簽發四十萬元本票為擔保，迨三張支票全數兌現後，方返還本票。然八十八
    年二月十日三張支票全數兌現後，上訴人仍未返還該本票，反而告知被上訴人該
    四十萬元之本票轉為進貨貨款之擔保金。然自加盟契約簽訂後，被上訴人發覺上
    訴人所提供之貨品皆不符合應有之品質及重量，被上訴人多次反應均未獲善意回
    應，詎被上訴人更誣指被上訴人有向第三人進貨之違約情形，並通知被上訴人終
    止合約，沒收被上訴人交付之保證金，嗣被上訴人接獲台灣板橋地方法院寄送之
    本票准予強制執行之裁定，方知上訴人將先前被上訴人所交付之擔保本票聲請裁
    定。上訴人雖主張四十萬元之本票係履約保證金，然實則係由加盟店選擇提出二
    十萬元之現金或履約保證金，否則何須二十萬元履約保證金及四十萬元本票以「
    分號」分別規定，上訴人取得二十萬元保證金後，以不當手段扣留該本票，將之
    作為貨款擔保，上訴人明知無票據請求權，卻以查封手段侵害被上訴人之財產，
    被上訴人因而提起本件訴訟，請求確認被上訴人對上訴人所簽發如附表所示面額
    四十萬元之本票債權不存在及請求返還如附表所示之本票，並賠償損害一十萬元
    等語（原判決駁回被上訴人返還本票及請求賠償損害一十萬元部分，因被上訴人
    未上訴而告確定）。
    上訴人則以被上訴人除系爭本票外，並無另給付上訴人二十萬元之現金或支票作
    為履約保證之用，依兩造簽訂之契約全文，被上訴人無提供進貨貨款擔保金之義
    務，被上訴人之貨款給付義務原本即是屬於履約保證之範圍內，上訴人無須另行
    要求被上訴人提供貨款保證金。上訴人為確立「源士林」廣東粥連鎖店品牌形象
    ，與加盟店約定必須使用源士林商標，始得為廣東粥之販售，詎被上訴人未使用
    源士林商標之免洗碗筷等餐具盛裝廣東粥，且未依約向上訴人購買食材，上訴人
    除於八十九年七月十九日口頭催告被上訴人於八十九年八月五日前向上訴人進貨
    外，並以存證信函催告被上訴人履約，詎被上訴人仍未依約訂貨，上訴人乃於八
    十九年八月十日終止契約。被上訴人違反契約第十五條約定，經上訴人終止契約
    ，亦違反第十七條約定，未於十日內將上訴人免費提供之營業器具（含營業用餐
    車、瓦斯爐、電冰箱等）返還上訴人，上訴人依約沒收本票，作為違約之懲罰性
    違約金。被上訴人向他人購買食材口味及衛生品質不一，其所購買之免洗餐具，
    其受熱能力亦未達盛裝熱食之標準，造成源士林廣東粥連鎖店商譽、形象之損害
    。另依加盟契約，上訴人販售物料及食材予被上訴人，平均每月可賺取二萬元之
    利潤，被上訴人自八十九年四月至八日違約，造成上訴人八萬元之損害，被上訴
    人於契約終止後，未返還免洗餐車等物，至上訴人受有損害，該物件至少值十三
    萬九千元，再被上訴人於契約終止後，違反競業禁止之約定，另開設二家店販售
    廣東粥，以一家加盟店一個月平均利潤十五萬元計算，被上訴人自契約終止後，
    所獲得之利潤計九十萬元，依約請求作為上訴人因此所受之損害等語置辯。
二、兩造對於曾於八十七年十月三日簽訂源士林廣東粥連鎖店加盟契約，契約第三條
    第一項約定「(一)乙方（即被上訴人）須於本契約簽訂前或其同時，給付甲方（上
    訴人）三十萬元之加盟金（未稅），且若嗣後本契約之有效期間經依第二條第一
    項之規定延長為一年者，乙方亦須於延長日前另行經付甲方商標使用年費五萬元
    整（未稅）。前開加盟金，乙方不得於嗣後以任何理由請求返還之。(二)為確保本
    契約所定義務之履行，乙方應於本契約簽訂前或其同時，給付甲方現金二十萬元
    整（未稅）＼本票四十萬元之履約保證金（未稅）」，被上訴人所交付上訴人如
    附表所示之本票，為依契約第三條第一項第二款所約定交付之履約保證本票，屬
    擔保性質之事實，均不爭執，並有源士林廣東粥連鎖店加盟契約、本票等件影本
    在卷可憑，自堪信為真實。
三、上訴人辯稱被上訴人違反契約之約定，未使用約定之免洗餐具及向第三人進貨，
    經上訴人以八十九年八月十日台北成功郵局四四支局一三七七號存證信函終止契
    約等情，業據其提出訪談紀錄、錄影帶、存證信函、照片為證，該訪談紀錄記載
    「物料大多在龍門市場購買，有花枝、蝦仁、魚片等，杯子價格差不多，......
    調味包由康師傅..... 」，被上訴人對訪談紀錄上有其簽名亦不爭執；而錄影帶
    經原審勘驗結果「時間：八十九年七月十九日晚上九點五十七分五十九秒，畫面
    出現一疊免洗碗，如證三照片左圖所示，另畫面部分出現蝦仁、魚片及豬肝、瘦
    肉。」（原審九十年一月三日言詞辯論筆錄），被上訴人於訪談紀錄中陳述其物
    料係在龍門市場購得，並經上訴人拍攝錄影帶存證，而上訴人證三號照片左圖所
    示之免洗碗，並非源士林廣東粥連鎖店專用之免洗碗，則上訴人主張被上訴人違
    反契約第八條第一項第三款「乙方不得於未使用『源士林』商標之情況，於加盟
    店內為自己或他人從事廣東粥食品之銷售」、第九條第二項「乙方經營加盟店所
    需之製造料、以及碗、筷、湯匙等免洗餐具，均由甲方統一採購有償提供乙方使
    用，乙方不得擅自向第三人採購......  」等情，堪予認定。按「乙方如有下列
    行為之一，經甲方催告限期改善而逾期仍未改善者，甲方得終止本契約：.....
    五違反第九條之規定..... 」，系爭契約第十五條第五款定有明文，上訴人於八
    十九年七月二十五日以台北四四支局第一二八三號存證函催告被上訴人向上訴人
    進貨，因被上訴人仍未依約進貨，再乃於八十九年八月十日以台北成功郵局四四
    支局一三七七號存證信函通知被上訴人依契約第十五條第五款規定終止契約，而
    被上訴人對於收受存證信函亦不爭執，則上訴人主張兩造間之契約業已於八十九
    年八月十日終止，為可採信。
四、系爭契約第十八條約定，乙方因違反第十五條之規定，遭甲方終止契約者，甲方
    得沒收其保證金，作為懲罰性之違約金，乙方不得異議。被上訴人固因違約經上
    訴人終止契約，上訴人並依契約第十八條約定沒收四十萬元之本票作為懲罰性違
    金。然按約定之違約金額過高者，法院得減至相當之數額，民法第二百五十二條
    定有明文，約定之違約金如有過高情事，法院即得依此規定核減至相當之數額，
    並無應待至債權人給付後始得核減之限制。此項核減，法院得以職權為之，亦得
    由債務人訴請法院核減，最高法院著有七十九年度上字第一六一二號判例，是法
    院得不待債務人之聲請，依職權核減違約金。再違約金是否過高，應就債務人若
    能如期履行債務時，債權人可得享受之一切利益為衡量之標準，最高法院著有五
    十一年台上字第一九號判例，是法院斟酌全辯論意旨，已可得出約定違約金過高
    之心證，即可依前開規定，核減違約金至相當之數額，如法院仍無從獲得違約金
    過高之心證，始由主張違約金過高之債務人，就違約金過高之事實負舉證責任。
    而核減之數額是否相當仍須依一般客觀事實、社會經濟狀況及當事人所受損害，
    以為酌定標準，最高法院著有四十九年度第八○七號判例。查上訴人自陳每個月
    被上訴人向其進貨，可獲得二萬元之利潤，自八十九年四月至八月，損失約八萬
    元，而台灣目前經濟景氣低迷，各行業生存不易，被上訴人如依約履行，上訴人
    可得享有之利益共約八萬元之營收，則上訴人以四十萬元作為被上訴人違約之懲
    罰性違約金，實屬過高，爰審酌被上訴人如履行契約，上訴人可獲得之利益約八
    萬元，目前台灣經濟景氣低迷，及此約定違約金之性質含有懲罰之性質，認違約
    金應核減為一十萬元為適當，逾此部分即非合理。至上訴人抗辯被上訴人未返還
    其免洗餐車、瓦斯爐、電冰箱等物，值一十三萬九千元，亦屬損害等語，然被上
    訴人同意返還前揭物品，並將前揭物品送至源士林食品實業有限公司，惟源士林
    食品實業有限公司以非其所有而拒絕收受，有MIT國際科學園區管委會影本一份
    ，此部分自難認係上訴人所受之損害；上訴人辯稱被上訴人另開設二家連鎖店，
    所獲利潤達九十萬元，以此計算上訴人所受之損害等語，然此九十萬元之利潤計
    算之依據為何，如何可認係上訴人所受之損害，亦無證據證明之，上訴人此部分
    之抗辯，亦不足採。
五、被上訴人以上訴人所提供之食品有斤兩不足，蝦子每包少二兩，及以魷魚代替花
    枝等情事，被上訴人為保護自己之權益，始減少向其進貨，並向他處買營業所需
    之材料及物品，若上訴人因被上訴人之違約有遭致損失者，該損失亦應由上訴人
    自行負擔，查被上訴人原本以上訴人之加盟店名義販賣廣東粥，每日營業額在一
    萬元以上，自顧客發覺上訴人提供之食品乃假貨後，廣為宣傳，使被上訴人每日
    營業額降為四千元左右，自事件發生至被上訴人下決心與上訴人切斷加盟關係為
    止，六個多月時間，被上訴人共損失約三十六萬元（每日預期利潤約減少二千元
    ，一百八十天時間共計三十六萬元，即為所受損害），爰與上訴人沒收之違約金
    抵銷為由，提起附帶上訴，請求確認上訴人對被上訴人之本票債權不存在。被上
    訴人固提出照片三幀，並舉出證人陳正邦為證。查證人陳正邦雖結證稱其曾加盟
    源士林廣東粥連鎖銷售，所需之食料都由公司提供，其購買花枝，但公司出貨是
    以魷魚代替，蝦子部分每包都少二兩等語（本院九十年六月十四日準程序筆錄）
    ，然被上訴人就何以上訴人所提供之食材有斤兩不足、魷魚代表花枝之情形，而
    可導至使被上訴人每日營業額降為四千元左右，六個多月時間，被上訴人共損失
    約三十六萬元等情，並未舉證證明之，其主張就此三十六萬元之損害與上訴人沒
    收之違約金相抵銷等語，並不足採信。
六、綜上所陳，被上訴人違約之懲罰性違約金應以一十萬元為適當，上訴人就如附表
    所示之本票債權於一十萬元及自契約終止時即八十九年八月十日起至清償日止，
    按週年利率百分之六計算之利息，對被上訴人之本票債權存在，逾此範圍之本票
    債權即不存在，從而，原審判決確認上訴人就如附表所示之本票債權超過一十萬
    元及自八十九年八月十日起至清償日止，按年利百分之六計算之利息範之本票債
    權不存在，並駁回被上訴人其餘之訴。關於原審判決確認本債權不存在部分，核
    無不當，上訴意旨指摘原判決此部分不當，求予廢棄改判，為無理由，應駁回其
    上訴。又原審駁回被上訴人其餘之訴部分，亦無違誤，被上訴人就此部分所為之
    附帶上訴，並無理由，應駁回其附帶上訴。
七、據上論結，本件上訴及附帶上訴均為無理由，依民事訴訟法第四百三十六條之一
    第三項、第四百四十九條第一項、第七十八條，判決如主文。
中      華      民      國    九十      年      七      月     二十     日
                              民事第二庭審判長法官  丁蓓蓓
                                              法官  林庚棟
                                              法官  吳青蓉
附表：
發票人    發票日              票據號碼        到期日    票面金額（新台幣）
甲○○    八十七年十月八日    一三○三六四    未記載    四十萬元
右為正本係照原本作成
本件不得上訴
中      華      民      國    九十      年      七      月     二十     日
                                        法院書記官  吳芳玉


司法院資訊處製作；財團法人民間司法改革基金會備份。
